【裁判字號】    99,訴,562
【裁判日期】    990831
【裁判案由】    返還價金
【裁判全文】
臺灣臺北地方法院民事判決               99年度訴字第562號
原      告  壬○○
訴訟代理人  陳志誠律師
複  代理人  郭瓔滿律師
被      告  丙○○
            乙○○
            戊○○
前三人共同
訴訟代理人  丁○○
被      告  永利發不動產仲介經紀有限公司
法定代理人  甲○○
訴訟代理人  陳俊成律師
            徐志明律師
被      告  安信建築經理股份有限公司
法定代理人  庚○○
訴訟代理人  癸○○
            己○○
上列當事人間請求返還價金事件，本院於民國99年8月18日言詞
辯論終結，判決如下：
    主  文
原告之訴及假執行之聲請均駁回。
訴訟費用由原告負擔。
    事實及理由
一、原告主張：原告為購買被告丙○○、乙○○、戊○○（下稱
    丙○○等3人）共有之門牌號碼為臺北市○○區○○街77號1
    樓房地（下稱系爭房地），委託訴外人林國華並授與代理權
    ，代理原告於民國98年7月27日與隸屬住商不動產加盟店之
    被告永利發不動產仲介經紀有限公司（下稱永利發公司）簽
    訂買賣議價委託書，委託永利發公司就系爭房地與被告丙○○等3人代為議價，並於買賣議價委託書第7條約定，本書附
    條件買賣即成交貸款為新臺幣（下同）1,600萬元，否則買
    賣不成立，本保證金支票無條件退回無訛。嗣經永利發公司
    議價成功後，原告即於同年8月10日與被告丙○○等3人簽訂
    不動產買賣契約書（下稱系爭買賣契約），並交付票號：CC
    0000000，面額200萬元，受款人為安信建築經理股份有限公
    司（下稱安信公司）受託信託財產專戶之支票1紙（經兌現
    後仍存在安信公司於玉山銀行敦南分行開立之信託專戶內）
    予被告丙○○等3人及仲介費234,000元予永利發公司。惟經
    原告以額度1,600萬元向新光銀行等家銀行申貸，均遭銀行
    以系爭房地之價值未達申貸之額度，故無法核貸。是依買賣
    議價委託書第7條約定，解除條件成就，系爭買賣契約約不
    成立，被告丙○○等3人及被告永利發公司自無理由收受原
    告已付之價金及仲介費，應返還與原告，又因該筆200萬元
    款項迄今仍存在安信公司開立之信託帳戶內，故安信公司亦
    應負返還該筆款項之責。然經原告定期催告被告等返還款項
    ，被告等迄未返還，爰依不當得利之法律關係提起本訴等語
    。並聲明：(一)被告丙○○、乙○○、戊○○應給付原告200
    萬元，及自起訴狀繕本送達達翌日起至清償日止，按年息5
    ％計算之利息。(二)被告安信公司應給付原告新台幣200萬元
    ，及自起訴狀繕本送達翌日起至清償日止，按年息5％計算
    之利息。(三)被告丙○○、乙○○、戊○○三人與被告安信公
    司間，如一方被告已為給付，他方被告於同額範圍內即免為
    給付義務。(四)被告永利發公司應給付原告234,000元，及自
    起訴狀繕本送達翌日起至清償日止，按年息5％計算之利息
    。(五)願供擔保請准宣告假執行。
二、被告部分：
  (一)被告丙○○等3人則以：被告等從未同意以銀行核貸金額為
    契約成立之條件，且系爭買賣契約第3條第2項約定，原告申
    辦銀行貸款期限為98年10月8日前，貸款額度若有差額需按
    貸款期限電匯或存入履約專戶，及核貸額度若不足支付尾款
    ，其差額原告應於給付第3期款同時將差額同時存入履保專
    戶。且系爭買賣契約若為附條件買賣，即無履約保證之可能
    等語，茲為抗辯。並聲明：原告之訴及其假執行之聲請均駁
    回。
  (二)被告永利發公司則以：系爭買賣契約並無如買賣議價委託書
    第7條附條件之約定，此約款非系爭買賣契約內容一部。又
    ，原告與被告丙○○等3人於訂立系爭買賣契約時，關於銀
    行貸款額度部分，被告特約地政士子○○○○向原告清楚解
    釋，若銀行核准貸款之額度不能達到系爭買賣契約上所載之
    額度時，原告尚需以現金補足，當場原告仍願意簽訂系爭買
    賣契約，此足證原告已同意變更買賣議價委託書之內容等語
    ，茲為抗辯。並聲明：1.原告之訴及其假執行之聲請均駁回
    。2.如受不利判決，願供擔保請准宣告免為假執行。
  (三)被告安信公司則以：被告保管該200萬元買賣價金並無不當
    得利，且縱認被告需負返還義務，其利息之計算亦應依契約
    約定之利率而非以法定利率5％計算等語，茲為抗辯。並聲
    明：1.原告之訴及其假執行之聲請均駁回。2.如受不利判決
    ，願供擔保請准宣告免為假執行。
三、兩造不爭執事項：
  (一)原告與被告永利發公司於98年7月27日簽定之買賣議價委託
    書第7條特別約款約定：「本書附條件買賣即成交貸款為新
    台幣1,600萬元整，否則買賣不成立。本保證金支票無條件
    退回無訛」作為議價條件。
  (二)原告與被告丙○○等3人於98年8月10日簽訂系爭買賣契約及
    買賣價金履約保證申請書。
  (三)原告於簽訂買賣契約時，曾交付票據號碼：CC0000000，面
    額200萬元，受款人為安信公司受託信託財產專戶之支票1紙
    予被告丙○○等3人，支票業經提示兌現，票款現存在安信
    公司所開設之信託專戶。
  (四)被告永利發公司自原告處收有234,000元之仲介服務費。
  (五)原告於98年9月3日以存證信函將銀行拒絕核貸一事通知被告
    丙○○等3人，並定期催告請求返還200萬元。
四、得心證之理由
    原告主張系爭買賣契約係以「附條件買賣即成交貸款為新台
    幣1,600萬元整，否則買賣不成立」為解除條件，且因該條
    件已成就，系爭契約並不成立，被告應返還價金及仲介費等
    語，被告等則否認，辯稱其從未同意以上開內容作為契約之
    條件且契約書上亦未記載該項條件等語，是本件之爭點為：
    原告與被告丙○○等3人是否約定「本書附條件買賣即成交
    貸款為新台幣1,600萬元整，否則買賣不成立」為系爭買賣
    之解除條件？若以上開約定為解除條件，條件有無成就？原
    告主張被告等應負返還已受領款項有無理由？經查：
  (一)按當事人主張有利於己之事實者，就其事實有舉證之責任。
    民事訴訟法第277條前段定有明文。原告主張系爭買賣契約
    係以「附條件買賣即成交貸款為新台幣1,600萬元整，否則
    買賣不成立」為解除條件，且因該條件已成就，系爭契約並
    不成立之事實，為被告所否認，原告自應就上開利於己之事
    實，負舉證之責。原告固提出買賣議價委託書、確認書各乙
    紙，主張該委託書上載有「附條件買賣即成交貸款為新台幣
    1,600萬元整，否則買賣不成立」之字樣，其簽署該委託書
    後，買賣契約即已成立，故該貸款額之約定內容即為契約之
    一部分云云。然查，上開委託書僅係原告委託被告永利發公
    司議價之內容，並無從證明原告與被告丙○○等3人間有合
    意將該條件列為系爭買賣契約之內容，又觀諸上開由原告與
    被告永利發公司簽署之確認書，其上關於買賣議價委託書內
    容係記載：「買賣議價委託書經賣方簽署承諾出售後，買賣
    契約已經成立，購屋人即應依約定與賣方補簽訂買賣契約書
    」等內容，則被告丙○○等3人既未在該議價委託書上簽名
    ，而系爭買賣契約書上亦未約定將該委託書作為契約之一部
    ，自無從以此認定原告與被告丙○○等3人間有合意將該貸
    款條件做為契約之內容。
  (二)原告雖又以證人即簽署上述委託書之營業員辛○○證稱，原
    告在簽約當天有提到要以該貸款額度作為買賣契約成立之條
    件，當時沒有人反對等語，主張被告丙○○等3人確實有同
    意將該貸款條件列為契約之內容云云。然依證人即簽約當時
    亦在場負責草擬系爭契約之代書子○○○○：「（雙方在締
    約當日有無就買方須能向銀行貸得1600萬元的條件作討論？
    ）沒有。雙方是在合約裡約定，如果貸款金額不足要在一定
    的時間內以現金補足。合約第三條第三期的備註條款有約定
    。當天有一位銀行來的人在旁邊，至於林國華有沒跟銀行討
    論貸款的事我不清楚，但是如果有談到須以貸款為成交條件
    ，合約上應該會註明。」等語，則衡情，倘被告丙○○等人
    當場有同意原告提出之條件，原告應無可能未請子○○○○
    影響契約成立之條件列入契約之理，且觀諸系爭制式印刷之
    買賣契約書中第3條旁特別經子○○○○寫註記載明：「甲
    方（即原告）申辦銀行貸款期限為民國九十八年十月八日前
    ，貸款額度若有差額須按貸款期限電匯或存入履約專戶」之
    字樣，並參酌子○○○○：「（買賣價金第三期款第二點的
    但書【即若於辦理對保借款時或特約地政士辦理繳稅前已確
    認甲方之核貸額度少於尾款者，甲方應於給付第三期款之同
    時將差額存匯入履保專戶】與左邊備註手寫內容有何關連？
    ）原合約約定原告找貸款銀行的時間比較短，所以備註是特
    別約定，讓原告貸款時間延到98年10月8日，讓原告比較有
    充裕時間找貸款。該日期是我提供給雙方，因為原告是希望
    能夠貸款到八成，而且系爭標的是一樓估價較慢，所以我審
    酌一般銀行貸款的期間，提出這個日期讓雙方參考，避免原
    告容易違約，雙方也同意。」等語，可知簽約前雙方曾就價
    金貸款之期間長短作討論，且有將合意之期限特別以手寫方
    式加註記於合約中，則倘如證人辛○○所述，當時雙方亦有
    同意「以價金貸款金額做為契約是否成立」此一影響契約效
    力之重要條件為契約之內容，豈會反未特別加以註記，是證
    人辛○○上開所述，顯不符常理。又辛○○雖證稱，就前述
    契約第3條旁手寫之註記內容，原告當時的意思希望能貸八
    成，如八成沒有辦法就是七成，買賣就成立，沒有提到貸不
    到七成要補差額的問題等語，然其所為之解釋，顯與上開手
    寫備註內容及第3條之第3期款第2項所約定之文意不符，且
    倘其所述為真，則原告豈會同意在與其要求條件不符且不利
    於己之系爭契約上簽章確認，是應認證人子○○○○當日買
    賣雙方未論及以貸款額度作為契約解除條件之證述較為可採
    。
  (三)末查，依系爭契約第3條「買賣價金之給付與收受」約定：
    一、不動產買賣總價款：貳仟佰肆拾萬元整。二、付款方
    式如下：…第一期、第二期：貳佰萬元。第三期：參佰萬元
    。第四期（尾款）：壹仟捌佰肆拾萬元。其中第3期、第4期
    說明第2款亦分別載明：「若於辦理對保借款時或特約地政
    士辦理繳稅前已確認甲方之核貸額度少於尾款者，甲方應於
    給付第三期款之同時將差額存匯入履保專戶」、「核貸額度
    不足支付尾款者，其差額甲方應於給付第三期款之同時將差
    額存匯入履保專戶」等內容，益可認買賣雙方係約定買方即
    原告貸款金額不足時，其仍需以現金將差額補足並匯入履約
    保證專戶，而非如原告所稱系爭買賣契約即不成立。從而，
    原告既未能證明其與被告丙○○等3人間確有合意將原告所
    稱之貸款條件列為系爭買賣契約之內容，是縱其主張其無法
    以系爭房屋向銀行貸足1600萬元乙節屬實，亦不影響系爭買
    賣約之效力。故原告主張系爭買賣契約不成立，被告丙○○
    等3人或安信公司無取得、持有系爭200萬元價金之權利云云
    ，並無理由。又被告永利發公司依買賣議價委託書代原告向
    被告丙○○等3人議價成功後，原告與被告丙○○等3人簽署
    之買賣契約雖未將該銀行貸款條件列為買賣契約之內容，然
    原告既在系爭契約書上簽名確認，自應認原告於締約當時，
    已同意系爭契約約定之付款條件內容，且系爭契約業經買賣
    雙方簽署確認而成立，已如前述，則被告永利發公司依其與
    原告簽署之確認書中之其他約定條款「議價成功，購屋人應
    支付以購屋總價額百分之一計算的服務費用予受託人，並於
    簽訂不動產買賣契約書之同時一次支付」，於原告與被告丙○○等3人簽立買賣契約書時，取得系爭買賣價金2,340萬元
    之百分之一之服務費用234,000元，自非無法律上之原因，
    是原告請求被告永利發公司返還上開款項，亦無理由。
六、綜上所述，原告既未能證明系爭買賣契約有其所述解除條件
    成就契約不成立約之情形，是其主張被告丙○○等3人、安
    信公司及永利發公司無取得200萬元價金、234,000元仲介服
    務費之權利，被告等應將其返還等情，為無理由。從而，原
    告依民法第179條規定，請求被告丙○○等3人及安信公司間
    以不真正連帶關係，給付原告200萬元及法定遲延利息，暨
    請求被告永利發公司給付234,000元及法定遲延利息，均無
    理由，應予駁回。又原告之訴既經駁回，其假執行之聲請即
    失所附麗，應併予駁回。
七、本件事證已臻明確，兩造其餘攻擊防禦方法及證據，經本院
    審酌，認與判決結果不生影響，爰不予一一論列，均併此敘
    明。
八、訴訟費用負擔之依據：依民事訴訟法第78條。
中    華    民    國    99    年    8     月    31    日
                  民事第五庭    審判長法  官  薛中興
                                      法  官  洪純莉
                                      法  官  莊書雯
以上正本係照原本作成
如對本判決上訴，須於判決送達後20日內向本院提出上訴狀。如
委任律師提起上訴者，應一併繳納上訴審裁判費。
中    華    民    國    99    年    8     月    31    日
                                      書記官  謝梅琴

司法院資訊處製作；財團法人民間司法改革基金會備份。
